Inventaris van het archief van het Ministerie van Economische Zaken: Bureau Zakenreizen, 1945-1950
Nationaal Archief, Den Haag
Ministerie van Economische Zaken: Bureau Zakenreizen
EZ / Zakenreizen
1945-1950
E20213
0.10 meter; 12 inventarisnummers.
Normale geschreven, getypte en gedrukte documenten, geen bijzondere handschriften.
Nationaal Archief, Den Haag
Ministerie van Handel en Nijverheid / Directie Herstel en Voorziening / Afdeling Transport en Energie / Bureau Zakenreizen 1945 juli-1946 juli
Ministerie van Economische Zaken / Directie Herstel en Voorziening / Afdeling Transport en Energie / Bureau Zakenreizen 1946 juli-1949 januari
Ministerie van Economische Zaken / Directoraat Administratieve Zaken / Afdeling Materiaal en Huisvesting / Bureau Zakenreizen 1949 februari-december
Na de Tweede Wereldoorlog was de mogelijkheid om naar het buitenland te reizen zeer beperkt. Voor zakenreizen verzorgde het Bureau Zakenreizen van het Ministerie van Economische Zaken de nodige formaliteiten. Het archief van dit bureau bevat circulaires, voorlichtingsmateriaal en instructies over de toepassing van wettelijke voorschriften voor het verkrijgen van toestemming voor buitenlandse zakenreizen.
Archiefvorming
Geschiedenis van de archiefvormer
Bij het weer op gang komen van het economische leven, direct na de bevrijding, bestond de behoefte en de noodzaak tot het weer opbouwen van de handels- en zakenrelaties met het buitenland. Daarnaast had Nederland een ernstig gebrek aan buitenlandse deviezen. Dat was de reden dat slechts op zeer beperkte schaal reizen naar het buitenland gemaakt mochten worden. Bovendien wilde men voorkomen dat Nederlanders die zich tijdens de bezetting niet al te vaderlandslievend hadden gedragen Nederland, en daarmee hun vervolging, zouden ontvluchten.
Ieder die Nederland om welke reden dan ook wilde verlaten, moest zich aan een aantal formaliteiten onderwerpen. Behalve een paspoort diende men te beschikken over een deviezenreisvergunning, waarmee men bij een bank een beperkte hoeveelheid buitenlands geld kon kopen. Een gunstige verklaring van het Bureau Nationale Veiligheid was eveneens noodzakelijk. Voorts wensten de overheden van de te bezoeken landen aanvankelijk ook niet iedereen tot hun land toe te laten. Men moest dus over een visum of een permit beschikken. Die kreeg men meestal slechts als men over een verklaring van de eigen overheid beschikte, dat de gewenste reis nodig en nuttig was voor beide landen.
Verschillende ministeries waren met de uitvoering van al deze regels belast. Bij het Ministerie van Handel en Nijverheid, sinds 1946 van Economische Zaken, behoorde het tot de taak van het Bureau Zakenreizen om deviezenreisvergunningen af te geven aan zakenlieden die naar het buitenland wilden gaan om de export weer op gang te brengen. Ook bemiddelde het bureau bij het verkrijgen van allerlei noodzakelijke formulieren en stempels die verder voor zo'n reis nodig waren. Tevens verrichtte men dezelfde werkzaamheden voor ambtenaren van het eigen ministerie die een buitenlandse dienstreis moesten maken.
Per 1 januari 1950 werd het Bureau Zakenreizen opgeheven. De activiteiten t.a.v. de verstrekking van deviezenreisvergunningen gingen over naar De Nederlandsche Bank N.V.. De overige taken werden voortaan uitgevoerd door het per 1 januari 1950 opgerichte Bureau Ambtenarenreizen.
Geschiedenis van het archiefbeheer
Het archief is gevormd bij de uitvoering van de werkzaamheden van het Bureau Zakenreizen, dus van juli 1945 tot in januari 1950. De laatste stukken zijn opgemaakt en ontvangen bij de liquidatie van het bureau, dat is uitgevoerd door het Bureau Ambtenarenreizen.
Het archiefblok is na de opheffing van het Bureau Zakenreizen overgebracht naar de Centrale Archiefbewaarplaats van het Ministerie van Economische Zaken.
In 1969 is het overgebracht naar het Algemeen Rijksarchief. Wegens ruimtegebruik in het depot aan het Bleijenburg in Den Haag, is het archief geplaatst in het hulpdepot van de Rijksarchiefdienst in Schaarsbergen bij Arnhem. Begin 1980 is het archiefblok verhuisd naar het nieuwe depot van het Algemeen Rijksarchief aan de Prins Willem Alexanderhof te Den Haag.
De verwerving van het archief
Het archief is krachtens bepalingen van de Archiefwet overgebracht.
Inhoud en structuur van het archief
2.06
Inhoud
Het archiefblok bevat circulaires, instructies, rapporten, periodieke verslagen, nota's, voorlichtingsmateriaal, alsook enige correspondentie betreffende de toepassing van regelingen voor reizen door ambtenaren en zakenlieden naar het buitenland.
Selectie en vernietiging
Het archiefblok had bij de overdracht aan het Algemeen Rijksarchief in 1969 een omvang van vijf strekkende meter plankruimte. In 1990 werd van dit bestand het grootste gedeelte afgevoerd ter vernietiging, bestaande uit aanvraagformulieren voor vergunningen en kopieën van afgegeven vergunningen. De vernietiging geschiedde krachtens de machtiging van de Minister van Welzijn, Volksgezondheid en Cultuur van 24 mei 1984, MMA/Ar-13237.
Aanvullingen
Aanvullingen worden niet verwacht.
Ordening van het archief
De archiefbestanddelen, bestaande uit 12 mappen met documenten die naar soort of onderwerp bijeen zijn gevoegd, zijn geordend naar de taken die het Bureau Zakenreizen heeft uitgeoefend.
Aanwijzingen voor de gebruiker
Openbaarheidsbeperkingen
Volledig openbaar.
Materiële beperkingen
Het archief bevat geen stukken welke in een zodanige staat verkeren, dat raadpleging of kopieëring ervan aan belemmeringen onderworpen zijn. Evenmin behoren buitenformaat stukken of anderszins afwijkende stukken tot het archief.
Aanvraaginstructie
Openbare archiefstukken kunnen online worden aangevraagd en gereserveerd. U kunt dit ook via de terminals in de studiezaal van het Nationaal Archief doen. Om te kunnen reserveren dient u de volgende stappen te volgen:
U maakt een profiel aan op www.gahetna.nl, en logt vervolgens in
Via de archiefinventaris (alleen de beschrijvingen met rode nummers) selecteert u het gewenste archiefstuk door op de knop 'Reserveren' te klikken
In het volgende scherm geeft u aan op welke dag u het archiefstuk wilt inzien
Indien u zich bevindt in de studiezaal en een tafelnummer heeft ontvangen kunt u dit nummer vermelden. Als u geen tafelnummer heeft kunt u tafelnummer 777 laten staan
Vervolgens bevestigt u uw reservering door deze te versturen.
Verwant materiaal
Beschikbaarheid van kopieën
Verwante archieven
In archieven van instellingen waarmee het Bureau Zakenreizen heeft gecorrespondeerd, kunnen bescheiden betreffende hetzelfde onderwerp worden aangetroffen. De belangrijkste instellingen zijn: Ministerie van Buitenlandse Zaken, Ministerie van Oorlog en De Nederlandsche Bank N.V. Daarnaast bevat het Centraal archief van het Ministerie van Economische Zaken nog een beperkt aantal bescheiden die relevant kunnen zijn.
Beschrijving van de series en archiefbestanddelen
- Instandhouding van de eigen organisatie 1945-1949, A
  - Interne instructies van het hoofd van het Bureau Zakenreizen voor de ambtenaren van dat bureau., 1945-1949; 1; 1 omslag
  - Nota's inzake de administratieve organisatie, de personeelsbezetting en de huisvesting van het Bureau Zakenreizen., 1946, 1948, 1949; 4; 1 omslag
  - Verslagen van vergaderingen van ambtenaren van het Bureau Zakenreizen., 1947-1949; 2; 1 omslag
- Afgifte van deviezenreisvergunningen 1945-1950, B
  - Verstrekken van deviezenreisvergunningen voor zakenreizen naar het buitenland., 1945-1949; 6; 1 pak
  - Verstrekken van deviezenreisvergunningen[, bemiddelen bij het verkrijgen van inreis- en verblijfsvergunningen (permits) en bij andere formaliteiten] voor zakenreizen naar Duitsland., 1946-1950; 9; 1 omslag
  - Modellen van formulieren, welke door het Bureau Zakenreizen zijn gebruikt bij het verstrekken van deviezenreisvergunningen., 1947-1949; 11; 1 omslag
- Bemiddelen bij het verkrijgen van documenten benodigd voor reizen naar het buitenland 1945-1950, C
  - Bemiddelen bij het verkrijgen van paspoorten, visa en andere formaliteiten voor zakenreizen naar het buitenland., 1945-1949; 7; 1 omslag
  - Bemiddelen bij het verkrijgen van paspoorten, visa en andere formaliteiten voor dienstreizen van ambtenaren naar het buitenland., 1945-1949; 8; 1 omslag
  - [Verstrekken van deviezenreisvergunningen,] bemiddelen bij het verkrijgen van inreis- en verblijfsvergunningen (permits) en bij andere formaliteiten voor zakenreizen naar Duitsland., 1946-1950; 9; 1 omslag
  - Bemiddelen bij de benoeming door de minister van Oorlog van zakenlieden tot Officieren Civiele Dienst wegens zakenreizen naar Duitsland., 1947-1949; 10; 1 omslag
- Voorlichting 1945-1947, D
  - 'Mededeelingen' van het Bureau Zakenreizen met inlichtingen over voorschriften en faciliteiten voor reizen naar het binnen- en buitenland, ter voorlichting van ambtenaren en zakenlieden, genummerd 1-25, gedrukt., 1945-1947; 12; 1 omslag
    De 'mededeelingen' genummerd 10, 22 en 24 ontbreken.
- Afleggen van verantwoording 1947-1950, E
  - Rapporten van de Afdeling Comptabiliteit over de verrichte controle van de comptabele administratie., 1947-1948; 5; 1 omslag
  - Jaarverslag over 1946 en maand- en weekrapporten over 1947 tot en met januari 1950., 1947-1950; 3; 1 omslag